臺灣彰化地方法院民事判決　九十二年度訴字第九四四號
　　原　　　告　　甲○○
　　訴訟代理人　　鄭秀珠律師
　　複　代理人　　張智翔律師
　　被　　　告　　乙○○
　　訴訟代理人　　王錦昌律師
右當事人間請求返還股金事件，本院於民國九十三年五月二十一日言詞辯論終結，判
決如左：
    主    文
原告之訴及假執行之聲請均駁回。
訴訟費用由原告負擔。
    事實及理由
一、原告主張：被告於民國九十一年間佯稱其有一家名為「忠誠生活科技股份有限公
    司」（下稱忠誠公司）之獨資企業，該公司之股份均為被告所有，邀原告共同合
    夥原有之忠誠公司，每人各出資新台幣（下同）三百萬元，一人一半之股權云云
    。原告因見被告出示忠誠公司董事長之頭銜，而同意與被告合夥忠誠公司，並依
    約將出資之三百萬元匯入被告指定之台灣土地銀行北台中分行、帳號00000
    0000000號忠誠公司帳戶內。詎料該帳戶內之金錢隨即遭被告領走，至合
    夥事業將開始營運時，原告經由合夥事業員工即副理唐世明報告，始發現該帳戶
    內僅剩下五十萬元，被告雖有承認擅自領走帳戶內之金錢，但未提出合理的說明
    及憑證，且被告並未提出其應出資之三百萬元。又兩造約定合夥之股份每人各二
    分之一，股金六百萬元，為六百股，每股一萬元，被告應將忠誠公司百分之五十
    之股權移轉過戶予原告，被告亦置之不理，嗣後更將忠誠公司之名稱改為椿晟生
    活科技股份有限公司，並更換代表人，企圖混淆原告，被告前開行為顯係詐欺，
    令原告受騙致與被告簽訂該合夥契約。則忠誠公司並非被告所稱之獨資企業，該
    公司並未決議與原告合夥，兩造根本無法合夥，依民法第二百四十六條規定，系
    爭合夥契約應屬無效，被告依民法第一百十三條規定，應返還原告出資之三百萬
    元股金。退步言，如該合夥契約並非無效，被告假稱合夥，要求原告出資三百萬
    元並將款項領走，迄今尚未出資，足證其係以謊稱忠誠公司為其個人獨資企業之
    手段，先欺騙原告入股合夥，待原告將三百萬元匯入指定帳戶後，便將所有金錢
    領走，以達其詐欺之目的，原告依民法第九十二條規定，以本件起訴狀繕本送達
    予被告為撤銷簽訂系爭合夥契約之意思表示，系爭合夥契約既遭撤銷，而撤銷之
    原因係因被告之行為所致，被告應知悉系爭法律行為得撤銷，則依民法第一百十
    四條、一百七十九條規定，被告自應負回復原狀及返還不當得利之責任，將三百
    萬元返還原告等語。並聲明：(一)被告應給付原告三百萬元及自起訴狀繕本送達翌
    日起至清償日止，按年息百分之五計算之利息。(二)願供擔保，請准宣告假執行。
二、被告則以：原告及訴外人唐世明均是「泰沅系統」之成員，被告係忠誠公司與龍
    芝企業有限公司之負責人，本件係原告與被告接觸，並於九十二年一月一日簽立
    合夥契約書。系爭合夥契約之當事人為兩造，丙方泰沅系統之唐世明為應原告要
    求而經兩造約定聘任參與推展業務之原告人馬，忠誠公司僅係合夥在未取得公司
    設立登記之前，約定借該公司之名稱對外營業，在該公司內部則另以「傳銷部」
    之名作為合夥之代號，經忠誠公司股東全體同意借名，兩者之人事、財物、會計
    各自獨立，原告並不因而成為忠誠公司之股東，兩造亦非約定以忠誠公司為合夥
    之事業，忠誠公司資本額為二千萬元，亦非原告出資三百萬元就可以擁有忠誠公
    司全部股份二分之一，系爭合夥契約並無約定被告應將忠誠公司所有股份之一半
    過戶以原告，被告亦未向原告宣稱忠誠公司「係個人所有之獨資企業」，原告也
    不可能諉為不知而受騙，故被告並無詐欺行為，系爭合夥契約亦非無效，原告之
    請求於法無據等語資為抗辯。並聲明：(一)原告之訴及假執行之聲請均駁回。(二)如
    受不利之判決，願供擔保請准宣告免假執行。
三、兩造不爭執之事實：
（一）兩造於九十二年一月一日簽訂合夥契約書，約定由兩造共同出資經營多層次傳
      銷事業，合夥名稱為「忠誠生活科技股份有限公司」，合夥資金六百萬元，作
      為六百股，每股一萬元，兩造各出資三百萬元，原告應於九十二年一月十三日
      、一月十四日將二百三十萬元及七十萬元匯入台灣土地銀行北台中分行、帳號
      000000000000號忠誠公司帳戶。
（二）原告依約將三百萬元資金匯入前開帳戶後，被告於九十二年一月十三日將二百
      萬元匯入台中商銀伸港分行帳號000000000000號被告之帳戶，又
      於九十二年一月十五日將二萬八千元匯入聯邦銀行台中分行00000000
      000號被告之帳戶，並將五十萬元匯入上開台中商銀伸港分行被告帳戶內。
四、得心證之理由：
（一）原告主張兩造係合夥忠誠公司，惟該公司並非被告獨資之企業，忠誠公司亦未
      決議與原告合夥，故兩造無法共同合夥系爭忠誠公司之事業，系爭合夥契約應
      屬無效之事實，固據其提出合夥契約書、公司基本資料查詢單各一件，並舉證
      人唐世明、丙○○為證，然此為被告所否認，辯稱兩造僅係借用忠誠公司之名
      稱為合夥名稱，並未約定以忠誠公司為合夥之事業等語，則本件首應審酌者為
      兩造合夥之事業是否為忠誠公司。查本件合夥契約係約定以「忠誠生活科技股
      份有限公司」為合夥事業名稱，固為兩造所不爭執，然兩造約定合夥經營之營
      業項目為多層次傳銷事業，並非約定以忠誠公司為合夥之事業，且忠誠公司登
      記之營業項目多為批發、零售、國際貿易、旅遊服務及顧問業，其資本總額為
      八千萬元，實收資本總額為二千萬元，有原告所提公司基本資料查詢單可稽，
      則忠誠公司之營業項目或資本總額，與兩造約定之合夥事業之營業項目及金額
      均不相同，倘兩造係合夥經營忠誠公司，理應就該公司股份有所約定，並應載
      明被告所負移轉股份之義務，然系爭合夥契約書並未有如何處理忠誠公司股份
      之約定。至原告主張依合夥契約書第八條之約定，被告應將忠誠公司一半之股
      權移轉予原告，證人丙○○亦證稱系爭合夥契約書係其所擬，兩造係約定要將
      忠誠公司之股份的一半過給原告等語（見本院九十二年十二月三十日言詞辯論
      筆錄），惟系爭合夥契約書第八條為合夥事業之決算及分配之約定，其第二項
      約定「稅後盈餘之分配按甲乙雙方出資比率先行分配，待甲乙雙方出資金額新
      台幣六百萬元整回收後，再依甲方（即被告）百分之五十，乙方（即原告）百
      分之三十五及丙方（即泰沅系統）百分之三十比例分配之。公司所地場所未售
      給合夥公司前，甲方依約佔百分之五十股權，乙方另提撥百分之十五給丙方」
      ，僅係兩造關於合夥事業盈餘分配之約定，並非約定被告負有移轉忠誠公司股
      權之義務，則兩造倘係約定以忠誠公司為合夥事業，簽立合夥契約書時，竟未
      有何關於於忠誠公司股權之約定，已與常理有違；再依證人唐世明證稱：伊代
      表泰沅系統簽約，當時只知道是要與忠誠公司合夥，不知道要移轉的股權是何
      股權等語（見本院九十二年十二月三十日言詞辯論筆錄）觀之，亦可認兩造在
      合夥時，並未有何關於忠誠公司股權之約定，否則，唐世明既為泰沅系統之代
      表，如兩造確有約定被告應移轉忠誠公司之股權予原告，其豈有不知之理？此
      亦與常情不符，是證人丙○○、唐世明之證詞，尚不能證明兩造約定之合夥事
      業係指忠誠公司。是原告主張兩造係以忠誠公司為合夥之事業，本件有給付不
      能情形，依民法第二百四百四十六條規定應屬無效云云，為無可取，其依民法
      第一百十三條規定，請求被告返還出資之三百萬元股金及法定遲延利息，自屬
      無據，應予駁回。
（二）又原告主張其係因受被告詐欺始與被告合夥之事實，則為被告所否認，原告自
      應就其主張被詐欺之事實負舉證之責。經查：
　１．原告主張其係因被告向其表示忠誠公司係被告獨資經營企業，始與被告合夥云
      云，為被告所否認，原告復未舉證以實其說，要難認為真實。
　２．原告主張系爭合夥契約，兩造應各出資三百萬元，原告已依約出資三百萬元，
      被告並未出資之事實，業據其提出合夥契約書、郵政跨行匯款申請書及匯款申
      請書各一件為證，被告對原告已出資三百萬元之事實，並不爭執，雖其辯稱伊
      係以貨物出資云云，並提出明細單二件、出貨單及訂貨表等為證，然該明細單
      係被告所製作，未經原告簽名或蓋章確認，且合夥事業之出貨單及訂貨表上亦
      未記載被告出資之貨物為何，均不能證明係被告出資之貨物，被告所辯，尚無
      可取，原告之上開主張應堪認為真實。惟兩造合夥契約書並未約定被告應於何
      時、如何出資，縱被告尚未履行其出資義務，亦屬債務不履行問題，尚不得以
      此即認被告有何詐欺行為。
　３．再原告主張其於九十二年一月十三日及一月十四日匯入台灣土地銀行北台中分
      行、帳號000000000000號忠誠公司帳戶之三百萬元，被告於九十
      二年一月十三日將二百萬元，九十二年一月十五日將二萬八千元及五十萬元，
      分別轉入原告之其他銀行之帳戶，上開忠誠公司帳戶迄九十二年五月二十八日
      餘額僅有二千八百三十一元等事實，業據其提出合夥契約書、郵政跨行匯款申
      請書及匯款申請書各一件為證，並經本院向台灣土地銀行北台中分行查明屬實
      ，有該行九十二年十一月二十八日北中存字第０九二０００四０四三號函及九
      十三年二月三日北中存字第０九三００００二七四號函在卷可稽，且為被告所
      不爭執，固堪認為真實。惟被告既辯稱伊係以原告出資訂貨，不夠的錢，再由
      其出資，合夥事業係使用中國信託商業銀行帳號000000000000號
      忠誠公司帳戶，及合作金庫銀行西台中分行帳號0000000000000
      號忠誠公司帳戶進出資金等語，並提出合作金庫銀行西台中分行之活期存款存
      摺二本為憑。且兩造合夥事業確有在經營，亦經證人唐世明證述：合夥有僱用
      一個會計，從被告的工廠出貨，確實有在經營，經營到九十二年八月止，買貨
      的錢，是當月進貨，隔月二十五日給錢，都有照給，錢是由合夥的帳戶支出，
      領錢的程序是請款、蓋章再轉入對方的帳戶，大部分是用轉帳的方式，如果現
      金支出，會計那裡有零用金，要支出時，要蓋用公司大小章及原被告的印章，
      合夥帳戶原告的印章是原告叫伊保管的，有時有時會拿給原告蓋用，大部分是
      由伊保管等語（見本院九十二年十二月三十日言詞辯論筆錄），則被告所辯其
      係將原告之出資用以購買貨款，要非無據，本件自不能以被告曾將原告之出資
      轉入其帳戶，即認被告有何詐欺行為，而應以合夥事業之經營情形而為判斷。
      查本件依合夥契約書第五條約定，兩造之合夥事業係由原告擔任總經理，綜理
      營業執行及管理，並與丙方即泰沅系統配合業務之推展；而合夥事業之訂貨表
      、出貨表及資產負債表，係經合夥事業之副理唐世明及總經理即原告簽名或蓋
      章等情，亦有被告所提之訂貨表、出貨表及資產負債表可稽，原告對九十二年
      一月九日訂貨表及九十二年五月份、六月份資產負債表上其簽名之真正亦不爭
      執，則由該文書之簽章情形觀之，核與系爭合夥契約書第五條經營管理之約定
      相符。雖原告陳稱伊簽名時該訂貨單並無數量，且資產負債表僅有有最後一頁
      為真正云云，然依常情，該訂貨單上倘未寫上訂購之貨物及數量，原告即無從
      審酌，則原告竟未予加以過問，即在其上簽名同意購買貨物，實常情相違；另
      上開九十二年五、六月之資產負債表最後一頁，亦經合夥之會計、副理及總經
      理之簽名或蓋章，其上保留盈餘部分亦記載本期損益為負數，則原告既在該資
      產負債表最後一頁簽名，對合夥事業之盈收情形，自不能諉為不知。嗣經本院
      向上開三家銀行查詢忠誠公司帳戶之印鑑變更情形，該台灣土地銀行北台中分
      行之帳戶於九十年九月二十日及九十三年二月十一日變更印鑑，並未以加入原
      告之印章為印鑑，此有該行九十三年三月八日北中存字第０九三００００六九
      七號函可稽；而中國信託商業銀行之該帳戶則係於九十一年一月十六日開戶，
      九十二年三月十八日更換印章時加入原告之印章為印鑑，有該行九十三年三月
      二十三日中信銀（九三）港發字第九三０二八八二０三七號函為憑；另合作金
      庫銀行西台中分行之該帳戶係於九十年三月八日開戶，於九十年五月三十日、
      九十年九月七日及九十二年二月十八日曾辦理印鑑變更，九十二年二月十八日
      係加入原告之印章變更印鑑等情，亦有該行九十三年三月二十四日合金西台中
      存字第０九三０００一三二六號函可佐。再依中國信託商業銀行所附之九十二
      年一月起忠誠公司帳戶之交易明細資料，與被告所提出合作金庫銀行西台中分
      行之存摺記載比對，可知中國信託銀行帳戶存入之特店款，均以語音轉帳支出
      ，其轉出之金額，核與該合作金庫銀行西台中分行轉入之金額相符，可認該特
      店款係轉入合作金庫銀行西台中分行帳戶內；另合作金庫銀行西台中分行之帳
      戶，自九十二年二月十八日變更印鑑後每月均有轉帳支出情形，其中九十二年
      二月二十七日、三月十九日、三月二十日、四月十九日、五月十九日單筆轉帳
      金額更達百萬元以上。則由證人唐世明所述之經營情形及上開帳戶金進出情形
      ，堪認本件合夥事業自九十二年一月起應有數百萬元之進貨情形，被告辯稱其
      係以原告出資之三百萬元購買貨物等語，應為可採，否則該中國信託銀行之帳
      戶，豈會陸續有特店款匯入？原告又豈會在未購買物之情況下，同意自合作金
      庫銀行西台中分行帳戶辦理轉帳支出以支付貨款？本件自不能以被告曾將原告
      匯入之資金轉出而認被告有何詐欺行為。
　４．綜上所陳，本件原告並未證明其係因被告之詐欺行為始與被告合夥，從而，其
      依依民法第九十二條規定，以起訴狀繕本送達予被告為撤銷簽訂系爭合夥契約
      之意思表示，並依民法第一百十四條、一百七十九條等規定，請求被告給付三
      百萬元及法定遲延利息，亦屬無據，應予駁回。
（三）本件原告之訴為無理由，應予駁回，原告之訴既經駁回，其假執行之聲請亦失
      所附麗，應併予駁回。
五、訴訟費用負擔之依據：民事訴訟法第七十八條。
中　　　華　　　民　　　國　　九十三　　年　　　六　　　月　　  四  　　日
                                    臺灣彰化地方法院民事第二庭
~B法　　　官　羅秀緞
右為正本係照原本作成。
如對本判決上訴須於判決送達後廿日內向本院提出上訴狀。
中　　　華　　　民　　　國　　九十三　　年　　　六　　　月　　　九　　　日
~B法院書記官　邱柏滄
